臺灣高等法院民事判決　　　　　　　　　 93年度上字第905號
上　訴　人　乙○○
訴訟代理人　王年柿律師
被　上訴人　丙○○
　　　　　　甲○○
共　　　同
訴訟代理人　邱秀珠律師
當事人間因請求撤銷贈與等事件，上訴人對於中華民國93年7月
30日臺灣桃園地方法院第一審判決（92年度訴字第1520號）提起
上訴，本院於94年2月22日言詞辯論終結，判決如下：
    主  文
上訴駁回。
第二審訴訟費用由上訴人負擔。
    事實及理由
一、本件上訴人主張：
    被上訴人丙○○與上訴人之間為兄妹關係，丙○○前因需款
    孔急，向伊要求調借金錢，雙方遂於78年7月14日就系爭652
    地號土地訂立不動產買賣契約書（下稱系爭第一份買賣契約
    ），79年3月3日另就同小段652之2、650之1地號土地訂立不
    動產買賣契約書（下稱系爭第二份買賣契約），約定以買賣
    方式將登記丙○○名義而尚未分產之前述三筆土地出售並移
    轉登記與上訴人名義，但約明因丙○○之兄弟五人（不含姊
    妹）於父親過世後尚未分產，故前開三筆土地之登記名義人
    雖為丙○○，然實屬兄弟五人所共有，待兄弟將來分產後，
    上訴人得再任意指定丙○○所分得土地中相同面積之土地作
    為交換，上訴人於交付買賣價款後，丙○○已將前開面積共
    計1847平方公尺之三筆土地移轉登記與上訴人。上開土地如
    分歸其他兄弟所有，上訴人應將之移轉與分得人。89年間，
    雙方之母親即訴外人黃陳五妹過世後，丙○○兄弟已為分產
    ，則依系爭兩份買賣契約之約定，上訴人已得任意指定丙○
    ○名下之土地為交換。然上訴人於92年2月農曆過年期間回
    娘家時，聽聞丙○○為規避上訴人行使交換土地之權，竟於
    上訴人尚未行使權利前即將其名下部分之土地無償贈與其子
    即被上訴人甲○○，嗣經查證，發現丙○○確實於90年7月
    間將其名下之系爭629及630之1地號土地所有權應有部分各
    五分之一面積共計1221.8平方公尺之兩筆土地無償贈與其子
    甲○○，然此兩筆土地比鄰於上訴人所有之土地，上訴人先
    前即曾告知丙○○此為其伊欲交換之土地之一，故被上訴人
    間之前開無償贈與行為，顯係故意損害上訴人依系爭兩份買
    賣契約可請求交換土地之債權，已害及上訴人之債權，為此
    ，上訴人依民法第244條第1項之規定，請求法院撤銷前開被
    上訴人間之債權贈與行為及物權移轉登記行為，並請求命甲
    ○○應將前述兩筆土地之贈與移轉登記予以塗銷之判決。上
    訴人前已委請律師於92年8月20日發函予丙○○，表示上訴
    人擬於分產後指定丙○○名下（起訴時已登記為甲○○所有
    ）之系爭629、630之1地號各應有部分五分之一面積共計
    1221.8 平方公尺之兩筆土地，及同地段系爭679之3地號面
    積347平方公尺之土地作為交換之意思，亦即上訴人已指定
    前述面積合計1568.8平方公尺之三筆土地（629、630之1、
    679之3地號），與丙○○先前過戶予上訴人之650之1、652
    、652之2地號面積共計1847平方公尺之三筆土地作為交換。
    詎丙○○於92年8月21日接獲上開通知後，竟置之不理，故
    上訴人僅得起訴請求丙○○於甲○○將系爭629、630之1地
    號土地之贈與移轉登記塗銷後，連同679之3地號共三筆土地
    均移轉登記予上訴人，以保障上訴人之合法權利。第一、二
    份系爭買賣契約第14條文字略異，但意旨相同，上訴人均有
    交換選擇權，丙○○五兄弟已分家分產，上訴人得行使交換
    選擇權之土地包括母親所遺留分歸丙○○之第679之3地號土
    地。爰求為判決撤銷被上訴人間贈與之債權及物權行為，並
    將贈與登記塗銷，將三筆土地移轉登記與上訴人所有之判決
    。（原審為上訴人敗訴之判決，上訴人聲明不服）並上訴聲
    明：1.請求廢棄原審判決。2.被上訴人丙○○所有坐落桃園
    縣龍潭鄉○○○段四方林小段第629地號土地，面積1634平
    方公尺所有權應有部分五分之一，及同所第630之1地號土地
    ，面積4475平方公尺，所有權應有部分五分之一。於90年7
    月3日贈與被上訴人甲○○之債權行為，及於同年8月2日所
    為物權移轉登記之行為應予撤銷。3.被上訴人甲○○以贈與
    原因於90年8月2日移轉登記取得前項第629及630之1地號土
    地之所有權登記應予塗銷。4.被上訴人甲○○前項所有權移
    轉登記塗銷後，被上訴人丙○○應將前項土地所有權移轉登
    記予上訴人所有。5.被上訴人丙○○應將其所有坐落龍潭鄉
    ○○○段四方林小段第679之3地號土地，面積347平方公尺
    ，所有權全部移轉登記與上訴人所有。
二、被上訴人則以：丙○○與上訴人於78年7月14日、79年3月3
    日，分別就上述652地號及652之2、650之1地號之土地先後
    訂立兩份不動產買賣契約書，前者約定於丙○○兄弟分產時
    ，上訴人在約定範圍內有土地交換權（或選擇權），後者則
    未約定上訴人有該權利。後者契約係約定「本約土地登記名
    義人丙○○，惟其家中兄弟五人尚未分產，雖登記丙○○名
    下，實屬其兄弟五人所有。丙○○出售本約土地二筆與乙○
    ○係私人行為，他日兄弟分家倘丙○○分產後，上述地號土
    地非屬丙○○時，乙○○需無條件將此號土地移轉與其他兄
    弟，丙○○所分到之土地倘為建地與農地時，由乙○○各分
    得建地156.09坪，農地156.09坪」，亦即丙○○兄弟分產後
    ，如652之2、650之1地號土地非分歸丙○○時，上訴人得分
    建地156.09坪、農地156.09坪，但土地位置指定權仍屬丙○
    ○，是以上訴人自不得主張系爭兩份買賣契約均有約定於兄
    弟分產之後上訴人得任意指定丙○○名下土地為交換。再者
    ，證人陳美娥在原審係證稱：「我也不記得第二份為何沒有
    記載原告即上訴人可挑選土地，當時我只是按照雙方的意思
    記載特約事項，當時雙方是否有約定原告即上訴人可挑選土
    地，我真的不記得了」等語，亦即證人陳美娥已當庭更正其
    原所陳稱：原告即上訴人就第二份契約亦有土地交換權（或
    選擇權）及「這是經過雙方的同意而記載」等錯誤之陳述，
    自不得再以原錯誤之證述作為判斷之依據。準此，上訴人僅
    有於丙○○兄弟分產後，在系爭第一份買賣契約之約定範圍
    內，有指定土地交換其前向丙○○購得之面積815平方公尺
    （652地號）土地之權利，而非如其主張所謂於兄弟分產後
    ，有指定交換三筆土地面積共計1847平方公尺之權利。丙○
    ○五兄弟尚未分產，上訴人行使交換選擇權之停止條件尚未
    成就，上訴人尚不可行使交換土地選擇權。系爭第679之3地
    號土地原屬母親遺產，不在上訴人得行使交換選擇權之範圍
    ，丙○○移轉登記與甲○○之二筆土地，縱有害於上訴人之
    債權，依新修正民法第244條第3項亦屬僅有害於給付特定物
    為標的之債權者，不得撤銷之各等語，資為抗辯。
三、兩造不爭執事項：
  (1)上述第652、652之2、650之1地號三筆土地，係雙方之父黃
    螢隆生前出資購買，以丙○○名義登記。(2)丙○○於78年7
    月14日將第652地號土地出賣於上訴人，79年3月3日將第652
    之2、650之1地號二筆土地出賣於上訴人，上述三筆土地已
    由上訴人取得所有權。(3)78年7月14日所訂第一份買賣契約
    第14條約定．．．他日兄弟分家倘丙○○分產後．．．丙○
    ○分到之土地，須任意由乙○○挑選．．．。
四、兩造之爭點：
  1.第一、二份系爭買賣契約是否均約定上訴人均有交換土地選
    擇權？
  2.被上訴人丙○○五兄弟是否已分家分產，上訴人行使交換土
    地選擇權之停止條件已否成就？
　3.丙○○繼承母親遺產即第679之3地號土地，是否在上訴人得
    行使交換土地選擇權之範圍？
  4.丙○○將第629、630之1地號土地所有權應有部分各五分之
    一移轉登記與甲○○名義，是否害及上訴人之債權，上訴人
    可否依民法第244條第1項訴請撤銷贈與之債權行為與物權行
    為？並命塗銷登記？
  5.上訴人得否訴請移轉系爭土地所有權登記？
五、茲分項審酌如下：
  (一)系爭第一、二份買賣契約均約定上訴人有交換土地選擇權：
    觀諸系爭兩份買賣契約之內容，均係以丙○○名下而尚未分
    產之土地作為買賣及移轉登記之標的，並均約定待將來丙○
    ○之兄弟分產後，前開土地之所有權將可能再作變動，第一
    份買賣契約於「第14條：其他約定事項」中明定：「他日兄
    弟分家，倘丙○○分產後上述地號土地（指系爭652地號，
    面積0.0815公頃）非屬丙○○時，乙○○需無條件將上述地
    號土地移轉予其他兄弟，丙○○所分到之土地，須任由乙○
    ○挑選0.0815公頃，不得有其他要求，倘丙○○分得此地號
    土地及其他土地時，乙○○亦可要求將此土地換其他地號土
    地，丙○○不得反對，亦不得要求任何補償」等語（見本院
    卷第86頁）；至系爭第二份買賣契約，因未為相同內容之記
    載，致兩造就上訴人得否享有同前之交換土地選擇權一節，
    互有爭執。經查，系爭第二份買賣契約於「第14條：其他約
    定事項」係記載：「他日兄弟分家，倘丙○○分產後，上述
    地號土地（指系爭652之2、650之1地號土地，面積共計312.
    18坪）非屬丙○○時，乙○○需無條件將此號土地移轉予其
    他兄弟，丙○○所分到之土地倘為建地與農地時，由乙○○
    各分得建地156.09坪，農地156.09坪」等語（見本院卷第90
    頁）。按「契約應以當事人立約當時之真意為準，而真意何
    在，又應以過去事實及其他一切證據資料為斷定之標準，不
    能拘泥文字致失真意」（參照最高法院19年上字第453號判
    例），觀諸本件兩份買賣契約書之格式及前述「其他約定事
    項」之約定內容用語，均大致相同，參以於雙方先後兩次簽
    約時均擔任代書之證人陳美娥在原審證稱：當初上訴人與丙
    ○○與我都很熟，簽約時大家都很樂意，因為丙○○需要錢
    ，上訴人便向丙○○買地，然後給他錢，當時他們的母親還
    在，兄弟姊妹之間感情很好，雙方有提到兄弟內部還沒有分
    家，第一份契約之特約事項，是我依照雙方之意思而記載，
    當時約定上訴人所買土地，若將來不歸丙○○所有，上訴人
    就要把土地拿出來，若歸丙○○所有，則上訴人可以任意選
    擇丙○○該地號或其他地號的土地，當時他們的感情很好，
    他們如此約定，我只是依照他們的意思記載下來。關於第二
    份契約，我也是依照雙方當時的意思記載，當時是約定將來
    丙○○若未分到買賣的土地（共312.18坪），則上訴人要把
    土地拿出來分，而上訴人可以任意挑選丙○○分到的土地中
    建地、農地各156.09坪，這是經過雙方的同意而記載，當初
    是約定丙○○不管分到哪份土地，上訴人都可以選擇丙○○
    分得的土地中建地、農地各156.09坪，雙方於簽訂系爭第二
    份契約時也都很樂意，並未提到第一份契約有何問題等語（
    見原審卷第172至177頁），按證人陳美娥與兩造均無仇怨，
    就本件訴訟亦無利害關係，衡情自無甘冒偽證罪責而故為不
    實之陳述，該證人嗣雖另證稱第二份契約當時雙方是否有約
    定上訴人可挑選土地，我真的不記得了云云，尚不足以推翻
    以前之證言，從而其前開證詞應堪採信，準此，推求當事人
    訂約時之真意，應認雙方就系爭兩份買賣契約第14條之「其
    他約定事項」內容應作相同之解釋，亦即上訴人於日後丙○
    ○之兄弟分產後，就第二份買賣契約標的之土地面積31
    2.18坪，仍有選擇丙○○所分得土地中之建地、農地各156.
    09坪之權。
  (二)丙○○兄弟尚未分家分產，上訴人行使換地選擇權停止條件
    尚未成就：按系爭第一、二份買賣契約均以賣方丙○○五兄
    弟「分家」、「分產」為買賣土地再變動之停止條件，有上
    述二份買賣契約影本可考，並經承辦代書即證人陳美娥證實
    在卷，兩造就之亦不爭執，所爭執者為目前是否已分家、分
    產？查系爭第一、二份買賣契約均使用「分產」、「分家」
    二詞，此語詞均非法律名詞，與由公同共有變更為分別共有
    亦屬有間。查丙○○五兄弟可分配之遺產有三類父黃螢隆
    名義之財產父黃螢隆以丙○○名義登記之財產（系爭第一
    、二份買賣標的之土地屬之）母黃陳五妹之遺產。查黃螢
    隆於63年5月24日死亡，上開第一類遺產，由丙○○五兄弟
    繼承，並於64年間辦理分別共有各五分之一繼承登記完畢，
    此為兩造所不爭執，而系爭二份買賣契約則簽訂於78、79年
    間，契約第14條註明兄弟五人尚未分產，．．．他日分家．
    ．．云云。足見第一類遺產雖登記為分別共有，雙方仍認未
    分家分產。第二類遺產，上訴人亦自認未分產（見本院卷第
    110頁）。第三類母親遺產，兩造均認已分產，有遺產分割
    協議書可考（見原審卷第138頁）。參酌證人黃碧柱在原審
    證稱：我是原告即上訴人的哥哥，被告即被上訴人丙○○的
    弟弟，在母親過世後，我們兄弟姊妹有就母親的財產分產，
    但就父親的財產，從父親過世到現在都還沒有分。當初母親
    過世前，她說她的財產要連姊妹部分一起分財產，所以她過
    世後，她的遺產也有分給姊妹，父親的遺產部分，我母親則
    沒有說，在母親過世之後，我們兄弟本來要把父親的遺產分
    一分，有做分產的明細表，但是最後每個人分不平均，所以
    沒有完成分產，目前還擺著沒有處理。目前我名下並沒有我
    父親的遺產，當初我父親生前所買的土地登記在我哥哥丙○
    ○名下，父親的祖產部分則於父親過世後已辦理遺產登記在
    各個兄弟名下，兄弟五人各登記五分之一，目前還沒有分產
    ，等將來分產，丙○○還是必須把他名下土地拿出來分給兄
    弟，祖產部分也是要拿出來分。．．．登記我名下之持分，
    我已出售給妹妹黃秋榮，將來分產時，我只要將已出售之持
    分扣除，少分一點即可各等語（見原審卷第190頁以下）。
    參互以觀，被上訴人所辯兄弟尚未分產分家，上訴人行使換
    地選擇權停止條件尚未成就，尚不得請求換地，尚屬可採。
    至於母親之遺產雖已分產，但僅屬部分分產，觀諸契約意旨
    顯指至少父親遺產全部分產完畢，上訴人始得行使換地選擇
    權。
  (三)上訴人不得訴請撤銷被上訴人間之贈與行為及塗銷登記：
    按89年5月5日修正施行之民法第244條第3項規定債務人之行
    為僅有害於以給付特定物為標的之債權者，不適用前2項之
    規定。考其修正理由載明撤銷權之規定，係以保障全體債權
    人之利益為目的，非為確保特定債權而設。「若僅有害於以
    給付特定物為標的之債權，則債務人應依債務不履行之規定
    負其責任，於應負損害賠償而變更為貨幣之債時，債務人已
    陷於無資力，債權人方得行使撤銷權。」（孫森焱著民法債
    編總論新版下冊第658頁參照）。由上所述，被上訴人間之
    行為，縱有害及債權，上訴人亦不得行使撤銷權並命塗銷贈
    與登記。何況被上訴人一再陳明被上訴人間之移轉登記僅屬
    信託性質，將來分產時仍須列入分配範圍，則是否害及上訴
    人之債權，尚有可疑。上訴人此部分主張尚無可採。
  (四)上訴人尚不得訴請移轉系爭三筆土地所有權登記：
    查依系爭第一份買賣契約第14條第1項後段約定，倘丙○○
    分產後，倘系爭買賣土地非屬（分配）丙○○時．．．丙○
    ○所分到之（其他）土地，須任意由上訴人挑選．．．倘丙
    ○○分得此地號土地（指買賣標的）及其他土地時，上訴人
    亦可要求換其他地號土地。第二份買賣契約第14條第1項後
    段亦約定，．．．分產後上述買賣地號土地非屬丙○○時，
    ．．．丙○○所分到之土地倘為建地與農地時，上訴人各分
    得建地、農地156.09坪。準此以觀，上訴人得行使換地選擇
    權之前提，須視系爭買賣標的之三筆土地經重新分產結果分
    歸何一繼承人取得而定。系爭買賣標的之三筆土地，尚未行
    分產行為，為上訴人所自認（見本院卷第110頁爭點六），
    上訴人訴請移轉換地後之三筆土地所有權登記，尚非正當。
  (五)由上所述，上訴人尚不得行使換地選擇權，則丙○○繼承母
    親遺產而取得之679之3地號土地，是否在上訴人得選擇換地
    之列，尚無審酌必要。原審為上訴人敗訴判決，核無違誤，
    上訴意旨仍執陳詞指摘原判決不當，聲明廢棄，不應准許，
    應駁回上訴。兩造其餘攻擊、防禦方法及所用證據，經審酌
    ，認與判決結果不生影響，爰不逐一論列，附此敘明。
據上論結，本件上訴為無理由，依民事訴訟法第449條第1項、第
78條，判決如主文。
中　　華　　民　　國　　94　　年　　3 　　月　　8 　　日
　　　　　　　　　民事第7庭審判長法　官  鄭三源
　　　　　　　　　　　　　       法　官  王聖惠
　　　　　　　　　　　　　       法　官  周美月
正本係照原本作成。
上訴人如不服本判決，應於收受送達後二十日內向本院提出上訴
書狀，其未表明上訴理由者，應於提出上訴後二十日內向本院補
提理由書狀（均須按他造當事人之人數附繕本）上訴時應提出委
任律師或具有律師資格之人之委任狀；委任有律師資格者，另應
附具律師資格證書及釋明委任人與受任人有民事訴訟法第四百六
十六條之一第一項但書或第二項（詳附註）所定關係之釋明文書
影本。
中　　華　　民　　國　　94　　年　　3 　　月　　9 　　日
　　　　　　　　　　　　　　　　　書記官  董曼華
附註：
民事訴訟法第四百六十六條之一（第一項、第二項）：
對於第二審判決上訴，上訴人應委任律師為訴訟代理人。但上訴
人或其他法定代理人具有律師資格者，不在此限。
上訴人之配偶、三親等內之血親、二親等內之姻親，或上訴人為
法人、中央或地方機關時，其所屬專任人員具有律師資格並經法
院認為適當者，亦得為第三審訴訟代理人。
